臺灣士林地方法院民事判決
108年度醫字第7號
原      告  李義松（兼黃金蓮之承受訴訟人）0000000000
            李冠霖（兼黃金蓮之承受訴訟人）000
            李玉琴（兼黃金蓮之承受訴訟人）
            李玉雲（兼黃金蓮之承受訴訟人）
            李宜臻（兼黃金蓮之承受訴訟人）0
前5人共同
訴訟代理人  張本皓律師
複代理人    羅敏嘉律師
被      告  國防醫學院三軍總醫院0000000
法定代理人  王智弘  
被      告  張程光  00000000000
            孔繁師  00000
            郭家宏  00000
            王櫻蓓  000
            邱宥姍  
            林靖軒  
            黃劭英  000
            曾偉誠00
            李卓豪  00
            黃柚馨  0
            張凱翔  
            蔡宜達  
前十三人共同
訴訟代理人  韓世祺律師
            馬傲秋律師
上列當事人間損害賠償事件，本院於民國110年10月19日言詞辯
論終結，判決如下：
    主   文
原告之訴及假執行之聲請均駁回。
訴訟費用由原告負擔。
    事實及理由
　　壹、程序方面：
一、按當事人死亡者，訴訟程序在有繼承人、遺產管理人或其他
    依法令應續行訴訟之人承受其訴訟以前當然停止；第168 條
    至第172 條及前條所定之承受訴訟人，於得為承受時，應即
    為承受之聲明，民事訴訟法第168條、第175條分別定有明文
    。本件原提起訴訟之原告黃金蓮於訴訟繫屬中之民國109 年
    4月4日死亡，而其全體繼承人為原告李義松、李冠霖、李玉
    琴、李玉雲、李宜臻（下均逕稱其姓名，合稱為原告），此
    有黃金蓮死亡證明書、戶籍謄本等為證（見本院卷二第17頁
    、調解卷第53頁），並據李義松、李冠霖、李玉琴、李玉雲
    、李宜臻聲明承受訴訟（本院卷二第8頁至第16頁），於法
    核無不合，自應准許。
二、次按當事人喪失訴訟能力或法定代理人死亡或其代理權消滅
    者，訴訟程序在有法定代理人或取得訴訟能力之本人承受其
    訴訟以前當然停止。前項規定，於有訴訟代理人時不適用之
    。又前開所定之承受訴訟人，於得為承受時，應即為承受之
    聲明，民事訴訟法第170條、第173條、第175條第1項分別定
    有明文。本件訴訟原告起訴時被告國防醫學院三軍總醫院（
    下稱被告醫院）之法定代理人原為蔡建松，於109年7月30日
    變更為王智弘，並聲明承受訴訟等情，有民事聲明承受訴訟
    狀、國防部109年7月30日國人管理字第10901559704號令在
    卷可稽（本院卷二第117頁至第118頁、第120頁至第121頁）
    ，核與前開規定相符，應予准許。
三、復按訴狀送達後，原告不得將原訴變更或追加他訴，但請求
    之基礎事實同一、擴張或減縮應受判決事項之聲明、因情事
    變更而以他項聲明代最初之聲明者，不在此限，民事訴訟法
    第255 條第1 項第2款、第3款、第4款定有明文。本件起訴
    時原就黃金蓮請求部分先位依民法第224條、第227條、第22
    7條之1準用第193條第1項及第195條第1項；備位依民法第18
    4條第1項前段、第184條第2項、第185條第1項前段、第188
    條第1項、第193條第1項、第195條第1項，其餘原告除依黃
    金蓮備位請求權基礎，另依民法第195 條第3 項準用第1 項
    規定提起本件訴訟，並聲明：㈠被告醫院、被告張程光、孔
    繁師、郭家宏、王櫻蓓、邱宥姍、林靖軒、黃劭英、李卓豪
    、曾偉誠、黃柚馨、張凱翔、蔡宜達（下均逕稱其姓名）應
    連帶給付黃金蓮新臺幣（下同）774萬5,020元，及自起訴狀
    繕本送達翌日起至清償日止，依年息百分之5計算之利息。㈡
    被告醫院、張程光、孔繁師、郭家宏、王櫻蓓、邱宥姍、林
    靖軒、黃劭英、李卓豪、曾偉誠、黃柚馨、張凱翔、蔡宜達
    應連帶給付黃金蓮、李義松、李冠霖、李玉琴、李玉雲、李
    宜臻等人各100萬元，及自起訴狀繕本送達翌日起至清償日
    止，依年息百分之5計算之利息。嗣黃金蓮於109 年4 月4 
    日死亡，其餘原告即黃金蓮之承受訴訟人於109年5月22日以
    書狀變更請求權基礎及訴之聲明如下所示（本院卷二第8頁
    至第16頁）。經核上開訴之變更，均本於與原起訴主張內容
    之同一事實，與原請求基礎之訴訟資料、證據資料均得相互
    援用，堪認屬請求之基礎事實同一，並擴張或減縮應受判決
    事項之聲明，且於訴訟繫屬中因黃金蓮死亡致有情事變更之
    情事，是以就原告上開訴之變更追加，均應予以准許。
貳、實體方面：
一、原告起訴主張：
㈠、被告張程光為放射診斷科醫師、孔繁師、郭家宏為醫事放射
    師、王櫻蓓、邱宥姍、林靖軒、黃劭英為護理師、李卓豪為
    內科醫師、曾偉誠為麻醉科醫師、黃柚馨為護理師、張凱翔
    為放射診斷科醫師、蔡宜達為急診醫學科醫師(下合稱被告
    張程光等12人)，前述醫療人員為下述醫療行為時，均受僱
    於被告醫院。
㈡、黃金蓮於106 年3 月7日（下述醫療行為未註明日期者均為同
    日）10時50分許，於被告醫院內湖總院電腦斷層室（下簡稱
    CT室）由放射診斷科主治醫師張程光進行電腦斷層導引式切
    片檢查（下稱系爭檢查），並由醫事放射師孔繁師從旁協助
    ，黃金蓮於10時58分36秒第五次進入斷層掃瞄機後，於10時
    58分59秒許開始出現異常痛苦、掙扎、手部抖動等症狀，張
    程光於10時59分32秒自黃金蓮背部拔針時，竟溢出大量鮮血
    ，詎張程光及孔繁師見狀仍未停止系爭檢查，實行急救，而
    由張程光將針頭重行插入出血處，繼續實施系爭檢查，嗣於
    11時00分03秒，再由孔繁師按壓斷層掃瞄機之按鈕，將黃金
    蓮再次送進斷層掃瞄機，隨後黃金蓮出現大幅度喘氣等呼氣
    困難動作，最終失去意識。嗣於11時04分18秒，黃金蓮之血
    氧濃度掉到28，11時04分19秒時更只剩5，始由郭家宏按下
    急救鈴。嗣張程光、孔繁師及其餘被告開始陸續進入CT室協
    同急救。然自11時05分32秒時起至11時12分38秒止，氧氣管
    自牆壁之供氧設備，共計脫落9次，於11時13分28秒氧氣管
    第10次脫落後，竟無人發現，迄至11時21分49秒始發現接回
    ，然黃金蓮已有超過8分多鐘，未有純氧供應。另自11時04
    分19秒，郭家宏按下急救鈴時起，被告等竟過10分鐘後，始
    於11點14分21秒開始插管，亦有延誤急救之醫療過失，遑論
    於插管後，於11點24分15秒至11點32分57秒間氧氣管仍陸續
    有7次脫落，中斷黃金蓮之氧氣供應，致使黃金蓮受有缺氧
    性腦病變等傷害，成為植物人之狀態，嗣後於109年4月4日
    死亡。
㈢、各被告之侵權行為，分述如下：
  ⒈張程光部分：
　⑴未終止檢查：自10時58分58秒許，黃金蓮出現頭部癱軟、掙
    扎、大聲呻吟等舉，且張程光於10時59分30秒拔出黃金蓮背
    部之同軸定位針後，黃金蓮背部即開始溢血，張程光竟不顧
    黃金蓮異常之疼痛反應、大量出血等臨床症狀，未立即拔針
    終止穿刺並通知麻醉醫師緊急進行雙腔氣管內管插管，仍將
    切片針刺入黃金蓮背部約三秒，甚至於拔出切片針後再將同
    軸定位針刺入黃金蓮背部，前後拔針、刺針高達四次。後又
    在旁處理穿刺物品，更於11時00分05秒再度讓黃金蓮進入電
    腦斷層掃描機內，遲至11時01分12秒始中止檢查。張程光無
    視黃金蓮之異常臨床症狀，未中止檢查，反而在旁繼續處理
    穿刺物品，甚至讓黃金蓮再度進入電腦斷層掃描機內之行為
    ，有違醫療常規，屬過失侵權行為。
　⑵延誤急救：黃金蓮於11時01分12秒中止檢查時，已失去意識
    ，無自行移動能力，張程光亦於11時02分07秒許將黃金蓮翻
    身推上病床，並於11時02分36秒擦拭黃金蓮口鼻之血跡，張
    程光顯已明知黃金蓮身體狀況極度危殆。詎張程光竟將情況
    危急之黃金蓮棄之不顧，逕自於11時03分05秒離開CT室，甚
    至於11時03分43秒生命監測器發出連續警示聲時再度離開CT
    室，直至孔繁師於11時04分36秒呼喊時，始返回CT室。張程
    光離開CT室期間，CT室內僅餘護理師林靖軒、放射檢查師孔
    繁師及郭家宏等人在場，欠缺具備高度醫學專業知識之人評
    估是否應呼叫急救小組，故自11時03分43秒生命監測器發出
    連續警示聲時起，至11時04分38秒按壓急救鈴止，已拖延1
    分鐘餘，顯有延誤急救之情事。
　⑶未及時建立呼吸道：本件自11時04分38秒按急救鈴起算至11
    時14分55秒置放氣管內管完畢為止，黃金蓮總計抽痰四次，
    可證黃金蓮之呼吸道遭血塊嚴重阻塞，應立即建立適當呼吸
    道以確保換氣。惟在場之張程光身為醫師，本應注意原證18
    緊急醫療救護單向技術操作規範並確保黃金蓮之呼吸道暢通
    ，竟未於開始急救時，及時建立呼吸道，使黃金蓮長達10分
    鐘未能適當換氣，此行為有違醫療常規，屬過失侵權行為。
　⑷未將掉落之氧氣管裝回：本件壁式氧氣供應器之氧氣管第9次
    掉落期間為11時13分29秒起至11時21分48秒止。張程光於前
    開掉落期間內，曾五度進出CT室，且張程光並未負責急救之
    具體事項，顯有餘裕、且本應注意原證18緊急醫療救護單向
    技術操作規範並確保供應純氧予黃金蓮，竟未將掉落之氧氣
    管裝回，致黃金蓮發生缺氧性腦病變，此行為有違醫療常規
    ，屬過失侵權行為。
　⑸製作不實之病歷紀錄：張程光於被證4放射診斷部病人安全及
    異常事件紀錄與追蹤表之「處理方式」記載之本件歷程，與
    原證17之CT室錄影光碟所呈現事實不符。張程光於原證21電
    腦斷層掃描報告之記載亦過於簡陋，有諸多與事實不符、偏
    袒自身之處，恐有業務登載不實之虞。是張程光製作不實之
    病歷紀錄，造成原告之求償困難，違反醫師法第12條第1項
    之保護他人之法律。
　⒉孔繁師部分：
　⑴未中止檢查：張程光未中止檢查之侵權行為如前所述，斯時
    孔繁師皆在現場協助張程光，且孔繁師職司放射檢查，同具
    遵守前揭醫療常規之注意義務，是其未中止檢查之行為，有
    違醫療常規，屬過失侵權行為。
　⑵延誤急救：11時01分33秒許，黃金蓮甫大量出血，孔繁師竟
    無端將黃金蓮左手手指之生命監測器拔除，遲至11時03分31
    秒始重行裝回。而生命監測器於11時03分43秒重行接受訊號
    後，隨即發出連續警示聲。孔繁師無端於11時01分33秒拔除
    生命監測器，致現場醫護人員未能及時發現黃金蓮血氧過低
    且須急救，延遲至11時04分38秒始按壓急救鈴，延誤急救長
    達3分鐘，自屬違反醫療常規之過失侵權行為。
　⑶未將掉落之氧氣管裝回：11時13分29秒氧氣管第9次掉落之際
    ，孔繁師亦身處CT室內，當應注意氧氣管遭踩落之情形；且
    孔繁師嗣後更於11時19分03秒至11時20分13秒間再度進入CT
    室，其並未負責急救之具體事項，顯有餘裕、且本應注意前
    揭規範並確保供應純氧予黃金蓮，竟未將掉落之氧氣管裝回
    ，致黃金蓮發生缺氧性腦病變，此行為有違醫療常規，屬過
    失侵權行為。
　⒊林靖軒部分：
　⑴延誤急救：本件11時03分43秒生命監測器發出連續警示聲，
    顯示黃金蓮身體狀況危急，且當時現場並無專業醫師，在場
    之護理人員林靖軒當應依護理人員法第26條規定，立即聯絡
    醫師；詎林靖軒竟未聯絡醫師，亦未先行按壓急救鈴，給予
    緊急救護處理。是林靖軒違反前揭法令，延誤急救，有過失
    侵權行為。
　⑵未及時建立呼吸道：本件自11時04分38秒按急救鈴起算至11
    時14分55秒置放氣管內管完畢為止，林靖軒為黃金蓮抽痰四
    次，可證黃金蓮之呼吸道遭血塊嚴重阻塞，實應立即建立適
    當呼吸道以確保換氣。惟林靖軒於11時12分14秒自置物櫃拿
    取氣管內管後，竟兀自處理其他事務，拖延1分鐘餘，遲至1
    1時13分28秒始將氣管內管交付蔡宜達，使黃金蓮長達10分
    鐘未能適當換氣，此行為有違醫療常規，屬過失侵權行為。
　⑶未將掉落之氧氣管裝回：前述11時13分29秒氧氣管第9次掉落
    之際，林靖軒亦身處CT室內，且其所站立之位置為全體被告
    中最接近壁式氧氣管之處。又氧氣管第3次、第4次、第5次
    、第6次掉落時，皆為林靖軒負責將氧氣管裝回，可證林靖
    軒當知垂落地上之氧氣管線常遭其他被告踩踏致使掉落等節
    。林靖軒於氧氣管第9次掉落期間全程身處CT室內，又立於
    最靠近氧氣管之處，本應注意前揭規範並確保供應純氧予黃
    金蓮，竟未將掉落之氧氣管裝回，致黃金蓮發生缺氧性腦病
    變，此行為有違醫療常規，屬過失侵權行為。
　⑷製作不實之護理紀錄：林靖軒於被證4放射診斷部病人安全及
    異常事件紀錄與追蹤表之「事實經過說明」記載本件歷程與
    原證17之CT室錄影光碟所呈現事實不符。是林靖軒製作不實
    之護理紀錄，造成原告之求償困難，違反護理人員法第25條
    之保護他人之法律。
　⒋張凱翔部分：
　⑴未及時建立呼吸道：張凱翔於11時05分15秒進入CT室，其身
    為醫師，本應注意前揭規範並確保黃金蓮之呼吸道暢通，竟
    未於急救前階段，及時建立呼吸道，使黃金蓮長達10分鐘未
    能適當換氣，此行為有違醫療常規，屬過失侵權行為。
　⑵未將掉落之氧氣管裝回：本件壁式氧氣供應器之氧氣管第九
    次掉落期間為11時13分29秒起至11時21分48秒止，張凱翔於
    11時15分05秒至11時16分21秒亦身處CT室內，其本應注意前
    揭規範並確保供應純氧予黃金蓮，竟未將掉落之氧氣管裝回
    ，致黃金蓮發生缺氧性腦病變，此行為有違醫療常規，屬過
    失侵權行為。
　⒌黃劭瑛部分：
　　未將掉落之氧氣管裝回：黃劭瑛於11時06分40秒將急救車推
    入CT室，氧氣管第9次掉落之際，黃劭瑛亦身處CT室內，當
    應注意氧氣管遭踩落之情形；且黃劭瑛嗣後更於11時14分44
    秒至11時16分21秒間、11時21分09秒再度進入CT室，詎其本
    應注意前揭規範並確保供應純氧予黃金蓮，竟未將掉落之氧
    氣管裝回，致黃金蓮發生缺氧性腦病變，此行為有違醫療常
    規，屬過失侵權行為。
　⒍邱宥姍部分：
　　未將掉落之氧氣管裝回：邱宥姍於11時13分29秒氧氣管第9
    次掉落之際，亦身處CT室內，且其先前亦曾將氧氣管拔下，
    並裝回氧氣管共計3次，當應注意氧氣管遭踩落之情形。況
    前揭氧氣管第9次掉落期間，邱宥姍除於11時17分54秒至11
    時18分21秒間，曾短暫離開外，其餘時間幾乎全程身處CT室
    內，詎其本應注意前揭規範並確保供應純氧予黃金蓮，竟未
    將掉落之氧氣管裝回，致黃金蓮發生缺氧性腦病變，此行為
    有違醫療常規，屬過失侵權行為。
　⒎郭家宏部分：
　　延誤急救：本件11時03分43秒生命監測器發出連續警示聲，
    顯示黃金蓮身體狀況危急，且當時CT室現場並無專業醫師，
    郭家宏當應依前揭法令，立即聯絡醫師；詎郭家宏竟僅持續
    拍打黃金蓮之肩膀，而未聯絡醫師，亦未先行按壓急救鈴，
    給予緊急救護處理。是郭家宏違反前揭規定，延誤急救，有
    過失侵權行為。
　⒏李卓豪部分：
　⑴未及時建立呼吸道：李卓豪於11時07分58秒進入CT室，其身
    為急救小組醫師，本應注意前揭規範並確保黃金蓮之呼吸道
    暢通，竟未於急救前階段，及時建立呼吸道，使黃金蓮長達
    10分鐘未能適當換氣，此行為有違醫療常規，屬過失侵權行
    為。
　⑵未將掉落之氧氣管裝回：查氧氣管第7次掉落、第8次掉落皆
    肇因於李卓豪踩過地上管線，且該2次掉落時，皆為李卓豪
    負責裝回氧氣管。可證李卓豪當知垂落地上之氧氣管線常遭
    其他被告踩踏，致使壁式氧氣供應器之氧氣管掉落等節。氧
    氣管第9次掉落之際，李卓豪亦身處CT室內，當應注意氧氣
    管遭踩落之情形；詎其本應注意前揭規範並確保供應純氧予
    黃金蓮，竟未將掉落之氧氣管裝回，致黃金蓮發生缺氧性腦
    病變，此行為有違醫療常規，屬過失侵權行為。
　⒐黃柚馨部分：
　　未將掉落之氧氣管裝回：黃柚馨於11時10分35秒進入CT室，
    氧氣管第4次、第5次掉落均係肇因其踩過地上管線。且11時
    13分29秒氧氣管第9次掉落，即肇因於11時13分27秒黃柚馨
    停止實施CPR胸部按壓時，自病床下至地面，左腳踩過地上
    之氧氣管，致牆上氧氣管掉落，斯時亦有明顯之漏氣聲響，
    黃柚馨當應注意氧氣管遭踩落之情形；詎其本應注意前揭規
    範並確保供應純氧予黃金蓮，竟未將掉落之氧氣管裝回，致
    黃金蓮發生缺氧性腦病變，此行為有違醫療常規，屬過失侵
    權行為。
　⒑曾偉誠部分：
　⑴未及時建立呼吸道：曾偉誠身為麻醉科醫師，本應注意前揭
    規範並確保黃金蓮之呼吸道暢通，詎其自11時11分52秒接手
    按壓甦醒球時，顯屬離黃金蓮最靠近、最能判斷其身體狀況
    之人，卻未指示其他醫護人員迅將氣管內管交付伊，遲至11
    時14分34秒始置放氣管內管，使黃金蓮長達10分鐘未能適當
    換氣，此行為有違醫療常規，屬過失侵權行為。
　⑵未將掉落之氧氣管裝回：11時13分29秒氧氣管第9次掉落之際
    ，曾偉誠亦身處CT室內，當應注意氧氣管掉落之情形。復曾
    偉誠於11時14分55秒置放氣管內管完畢後，為按壓甦醒球之
    人，詎其在按壓甦醒球之過程中，竟未注意甦醒球後方連接
    之儲氣袋呈現乾扁狀態。是曾偉誠未遵守前揭規範，亦未指
    示他人將掉落之氧氣管裝回，致黃金蓮發生缺氧性腦病變，
    此行為有違醫療常規，屬過失侵權行為。
　⒒蔡宜達部分：
　⑴未及時建立呼吸道：蔡宜達身為醫師，本應注意前揭規範並
    確保黃金蓮之呼吸道暢通，詎其於11時13分28秒自林靖軒手
    中拿取氣管內管後，竟未迅速將氣管內管交由麻醉科醫師進
    行插管程序，反係兀自處理其他事務，甚至拖延1分鐘餘，
    遲至11時14分30秒始將氣管內管交付曾偉誠，使黃金蓮長達
    10分鐘未能適當換氣，此行為有違醫療常規，屬過失侵權行
    為。
　⑵未將掉落之氧氣管裝回：11時13分29秒氧氣管第9次掉落之際
    ，蔡宜達亦身處CT室內，詎其本應注意前揭規範並確保供應
    純氧予黃金蓮，竟未將掉落之氧氣管裝回，致黃金蓮發生缺
    氧性腦病變，此行為有違醫療常規，屬過失侵權行為。　
  ⒓被告張程光等12人為本件醫療行為時，係受僱於被告醫院，
    為被告醫院之履行輔助人，其等有上述之醫療過失，致黃金
    蓮大出血後腦部缺氧，成為植物人狀態，後於109年4月4日
    死亡，原告自得請求被告連帶賠償其等所受損害。
㈣、本件請求金額項目：
　⒈精神慰撫金部分：被告等不法侵害黃金蓮之身體、健康法益
    ，致黃金蓮罹患缺氧性腦病變，並因此死亡。李義松為黃金
    蓮之夫，從此夫妻乖離、而子女李冠霖、李玉琴、李玉雲、
    李宜臻等人再也無法與黃金蓮訴說種種，所面臨之傷痛，實
    難以言喻。是黃金蓮與原告等相互間夫妻、子女關係之親情
    、倫理及生活相互扶持與幫助之身分法益已受到侵害，其情
    節自屬重大。黃金蓮原依民法第195條請求200萬之精神慰撫
    金，既已起訴，依民法第195條第2項規定，得由黃金蓮之繼
    承人，即原告等五人所繼承。原告等五人則依民法第194條
    之規定，各請求100萬元精神慰撫金。
  ⒉黃金蓮之醫療費、醫療器材費用、看護費等支出，由原告等
    五人支出，而李冠霖、李玉雲、李玉琴、李宜臻等四人同意
    將損害賠償請求權讓與李義松並由李義松統一受領，就各該
    費用說明如後：
　⑴醫療費用部分：11萬1,026元。
　⑵醫療器材費用部分：黃金蓮自106年4月22日起至108年1月31
    日止（計649日），已為醫療器材支出5萬2,730元。按此比
    例計算，自108年2月1日至109年4月4日間（計429日）計支
    出3萬4,855元。是醫療器材費用總計為8萬7,585元。
　⑶看護費用部分：黃金蓮自106年3月7日起至108年2月10日止，
    已支出看護費、健保費、就業安定費、膳食費、加班費用共
    84萬6,450元。另自108年2月10日起至109年4月16日止，復
    支出看護費、健保費、就業安定費、膳食費、加班費用共49
    萬3,671元。是看護費用總計為134萬121元。
　⑷殯葬費部分：李義松為黃金蓮支出殯葬費共計20萬650元。
㈤、本件雖囑託衛生福利部醫事審議委員會（下稱醫審會）進行
    二次鑑定，作成第0000000號鑑定書，然醫審會仍未讀取CT
    室錄影光碟，逕依錯誤病歷紀錄及基礎事實進行鑑定，該鑑
    定意見難認可採。
㈥、為此，爰依民法第224條、第227條、第227條之1、第184條第
    1項前段、第184條第2項、第185條第1項前段、第188條第1
    項、第195條、第194條、第192條第1項、繼承及債權讓與等
    規定，提起本件訴訟。
㈦、聲明：
　⒈被告醫院、張程光、孔繁師、郭家宏、王櫻蓓、邱宥姍、林
    靖軒、黃劭英、李卓豪、曾偉誠、黃柚馨、張凱翔、蔡宜達
    應連帶給付李義松、李冠霖、李玉琴、李玉雲、李宜臻等人
    200 萬元，及自起訴狀繕本送達最後一位被告翌日起至清償
    日止，依年息百分之5 計算之利息，並由李義松、李冠霖、
    李玉琴、李玉雲、李宜臻等人公同共有。
  ⒉被告醫院、張程光、孔繁師、郭家宏、王櫻蓓、邱宥姍、林
    靖軒、黃劭英、李卓豪、曾偉誠、黃柚馨、張凱翔、蔡宜達
    應連帶給付李義松、李冠霖、李玉琴、李玉雲、李宜臻等人
    各100 萬元，及自起訴狀繕本送達最後一位被告翌日起至清
    償日止，依年息百分之5 計算之利息。
  ⒊被告醫院、張程光、孔繁師、郭家宏、王櫻蓓、邱宥姍、林
    靖軒、黃劭英、李卓豪、曾偉誠、黃柚馨、張凱翔、蔡宜達
    應連帶給付李義松173 萬9,382 元，及其中153 萬8,732 元
    部分從起訴狀繕本送達最後一位被告翌日起，其中20萬650 
    元部分自民事聲明承受訴訟暨準備（四）狀送達翌日起，皆
    至清償日止，依年息百分之5 計算之利息。
  ⒋原告等願供擔保，請准予宣告假執行。
二、被告答辯：
㈠、黃金蓮於進行系爭檢查時年約65歲，過去曾有肺癌手術病史
    ，因先前開刀處持續疼痛不止，於106年3月6日至被告醫院
    門診求治，經醫師判斷懷疑腫瘤復發而入院接受治療，並建
    議進行系爭檢查，訴外人陳毅席醫師亦於106年3月6日下午4
    時許向黃金蓮及其家屬進行解說，尤其針對咳血或肺部出血
    症狀發生率約存有5%至15%，以及空氣栓塞有1%之發生率且
    可能存有生命危險等事項皆告知後，經黃金蓮本人簽署檢查
    說明暨同意書，翌日遂由張程光及孔繁師於106年3月7日上
    午10點30分許為黃金蓮進行系爭檢查。
㈡、進行系爭檢查至10時57分40秒時，張程光為黃金蓮調整同軸
    定位針進入黃金蓮肺部後，由於該項目檢查僅施打人體表層
    之局部麻醉，不能深入肺部，故受檢查人仍會感覺到些許疼
    痛，從而於10時59分11秒左右黃金蓮開始有呻吟及些許動作
    ，至10時59分21秒時張程光及孔繁師即入內安撫黃金蓮、確
    認黃金蓮意識狀態清楚；由於黃金蓮之進針處有出血現象，
    而肺出血本即屬此種切片檢查之常見併發症（文獻記載發生
    率可達40%），只要病患意識清楚，仍可於止血後繼續進行
    檢查，張程光為進行止血，遂在10時59分31秒時抽出同軸定
    位針內針，放入切片針，再把內針套回。另在10時59分54秒
    時詢問並俯身查看黃金蓮狀況，獲黃金蓮回應而確認意識清
    楚後，又於11時00分30秒再次進行電腦斷層攝影，確認黃金
    蓮肺部出血範圍未再擴大，從而結束檢查。張程光、孔繁師
    無任何違反醫療常規之情而完成系爭檢查項目，難認有何疏
    失可言。
㈢、在11時0分41秒檢查完畢，嗣11時01分31秒及11時01分47秒張
    程光醫師又再次詢問黃金蓮確認其意識清楚後，開始將黃金
    蓮移至病床，過程中黃金蓮出現搖頭、手動、收右手等自主
    移動動作，且心跳、血氧皆呈現正常。
㈣、孔繁師在11時1分33秒許將黃金蓮左手手指生命監測器拔除，
    係因黃金蓮於移床前均有意識，生命徵象無不穩定情形，孔
    繁師故將其指夾移除以進行移床，嗣黃金蓮移至病床後，始
    出現意識逐漸虛弱之情形，故孔繁師於11時3分31秒再為其
    戴上生命監測器之指夾，屬符合醫療常規之舉，無延誤急救
    之情形。
㈤、移床後於11時03分49秒，生理監視器顯示黃金蓮血氧出現異
    常狀態（血壓95/88mmHg，血氧88%），並有咳血情形，張程
    光遂囑護理人員給氧，並從黃金蓮口腔中抽吸出血塊，以維
    持呼吸道暢通，均符合醫療常規。至11時04分38秒時呼喚病
    人無反應，在場之醫護人員遂按下科內急救鈴（壁式警鈴）
    ，並到放射室外撥打電話呼叫院內之99急救小組，符合醫療
    常規，無延誤治療之疑慮。在場之張程光、孔繁師、郭家宏
    、林靖軒同時持續為黃金蓮急救及以正壓甦醒球給氧等急救
    措施，然黃金蓮心跳速度逐漸變慢，在11時06分11秒時雖有
    一度恢復正常心跳，惟嗣後黃金蓮突然發生PEA（無效電生
    理）而成無心跳狀態，在場之醫護人員立即於11時07分15秒
    開始施行CPR急救，直至99急救小組人員陸續到場接手急救
    。　　　
㈥、於該時輪值擔任99急救小組之成員為內科醫師李卓豪、麻醉
    科醫師曾偉誠、護理師黃柚馨，其他被告則是因正好在系爭
    CT室附近，義務至現場幫忙急救。李卓豪於11時08分到場隨
    即接手為黃金蓮進行CPR急救，11時10分39秒黃柚馨進入，
    並於11時11分01秒接手CPR急救，曾偉誠則於11時11分14秒
    時抵達現場，並準備進行插管作業，11時13分29秒為置入氣
    管內管而停止CPR，置入氣管內管後，於11時15分54秒繼續C
    PR，至11時18分31秒黃金蓮回復心跳故停止壓胸，過程中並
    持續以正壓復甦球給氧，直至11時19分30秒確認肺部有呼吸
    音，並於後續確認黃金蓮生命徵象恢復後，急救終告結束。
    惟在心跳停止期間縱使供應氧氣，但氧氣無法供給至大腦及
    其他重要器官，故其心跳回復後，產生缺氧性腦病變。
㈦、上開急救過程中，壁式氧氣管之接頭雖自11時5分31秒開始陸
    續發生脫落後又重新裝上情形，並自11時13分29秒左右掉落
    ，然急救現場本即無專人負責看管氧氣管線，倘在場任何人
    員一旦發現氧氣接頭脫落，均會立即接上。因現場醫護人員
    均專注於急救工作，尤其優先恢復心跳以進行體循環，故未
    立刻發現接頭脫落狀況，且急救現場設備之完善非急救小組
    所能兼顧。然該段氧氣管之接頭脫落期間，即使未能供給10
    0%全氧，仍是以空氣中之氧氣（大氣中氧氣濃度約20.9%）
    給氧，且醫護人員已抽吸出血塊排除呼吸阻礙、進行插管建
    立呼吸道，故黃金蓮應可持續獲得足夠氧氣，被告等之處置
    過程符合急救之醫療常規，並無過失。而是否維持使用100%
    純氧，亦與病患之預後無顯著關聯，不應認張程光、孔繁師
    、林靖軒、張凱翔、黃劭瑛、邱宥姍、李卓豪、黃柚馨、曾
    偉誠、蔡宜達因而構成疏失。此外邱宥姍在11時5分31秒主
    動將氧氣管取下再重新裝上，是為使氧氣管線通暢而在順理
    氧氣管線，並無任何損壞之情形。
㈧、有關原告主張張程光、林靖軒、張凱翔、李卓豪、曾偉誠、
    蔡宜達等未及時建立呼吸道一節，由於張程光已呼叫99急救
    小組，而小組成員中有麻醉科醫師，專精氣管插管，且黃金
    蓮的脖子較短，評估為困難插管病人，倘貿然由放射科團隊
    自行插管，可能造成氣管攣縮，增加後續插管的困難，而麻
    醉科醫師曾偉誠也在接到呼叫後迅速於11時11分14秒抵達急
    救現場，並於11時13分29秒開始進行插管，難認有原告所指
    摘未及時建立呼吸道之疏失。
㈨、被證4「放射診斷部病人安全及異常事件記錄與追蹤表」乃醫
    療人員於急救事件結束後，就事件重要經過再行簡要記載，
    非根據原證17之監視器影像畫面製作記錄，難免與監視器影
    像所示之時間點有些許出入，難以此遽認張程光、林靖軒製
    作不實病歷記錄。又原證21電腦斷層掃瞄報告主要目的是在
    說明系爭檢查之影像發現，非針對黃金蓮急救過程之報告，
    難謂該報告之內容不符合原告主觀期待之描述方式，即構成
    製作不實病歷記錄之情。　　
㈩、本件被告等醫事人員顯無過失，不該當不完全給付、侵權行
    為，被告醫院即不存在任何債務不履行、僱用人之連帶責任
    可言。
、就原告主張損害賠償項目意見：原證28第3項、第20項、第22
    項的伙食費、電話費、證明費等費用應非屬損害賠償之範圍
    。復喪葬費用中合約款部分未見單據，加總金額亦不符。慰
    撫金部分未提出計算金額之依據等語置辯。
、聲明：
　⒈原告之訴及假執行之聲請均駁回。
　⒉如受不利判決，被告願供擔保請准宣告免為假執行。
三、本件不爭執事項（本院卷一第208頁至第209頁、第353頁至
    第355頁）：
㈠、黃金蓮於106年3月6日至被告醫院就診，經被告醫院受僱醫師
    黃才旺主治，並安排黃金蓮接受支氣管鏡手術及電腦斷層導
    引穿刺切片檢查。
㈡、黃金蓮於106年3月7日上午10時39分許進入CT室，由被告醫院
    受僱醫師張程光、醫事放射師孔繁師實施電腦斷層導引穿刺
    切片檢查（即系爭檢查）。
㈢、上開檢查過程中所發生之事實，援用臺灣士林地方檢察署106
    年度醫他字第25號案件於106年12月18日之勘驗筆錄內容（
    下稱系爭勘驗筆錄，醫他卷第92頁至第116頁）。
㈣、黃金蓮於106年3月7日上午11時37分離開CT室，轉入加護病房
    。
㈤、黃金蓮呈現植物人狀態後，其配偶李義松已向本院聲請監護
    宣告，於107年1月22日，由本院以106年度監宣字第253號裁
    定宣告黃金蓮為受監護宣告之人，並選定李義松為監護人，
    黃金蓮於109年4月4日死亡。
㈥、張程光、張凱翔、李卓豪、曾偉誠、蔡宜達等人為醫師；孔
    繁師、郭家宏等人為醫事放射師；林靖軒、邱宥姍、王櫻蓓
    、黃劭瑛、黃柚馨等人為護理師，且前開被告等人皆受僱於
    被告醫院，受被告醫院所監督管理。
四、本院得心證之理由：
㈠、按當事人主張有利於己之事實者，就其事實有舉證之責任；
    但法律別有規定，或依其情形顯失公平者，不在此限，民事
    訴訟法第277 條定有明文。而89年2 月9 日修正之民事訴訟
    法第277 條所以增設但書規定，乃肇源於民事舉證責任之分
    配情形繁雜，僅設原則性之概括規定，未能解決一切舉證責
    任之分配問題，為因應傳統型及現代型之訴訟型態，尤以公
    害訴訟、商品製造人責任及醫療糾紛等事件之處理，如嚴守
    本條所定之原則，難免產生不公平之結果，使被害人無從獲
    得應有之救濟，有違正義原則。是以受訴法院於決定是否適
    用該條但書所定公平之要求時，應視各該具體事件之訴訟類
    型特性暨待證事實之性質，斟酌當事人間能力、財力之不平
    等、證據偏在一方、蒐證之困難、因果關係證明之困難及法
    律本身之不備等因素，透過實體法之解釋及政策論為重要因
    素等法律規定之意旨，較量所涉實體利益及程序利益之大小
    輕重，按待證事項與證據之距離、舉證之難易、蓋然性之順
    序（依人類之生活經驗及統計上之高低），並依誠信原則，
    定其舉證責任或是否減輕其證明度，進而為事實之認定並予
    判決，以符上揭但書規定之旨趣，實現裁判公正之目的。若
    與該條但書所定之本旨不相涉者，自仍適用該本文之規定，
    以定其舉證責任（最高法院99年度台上字第408號裁判要旨
    參照）。再者，醫療行為係屬可容許之危險行為，且醫療之
    主要目的雖在於治療疾病或改善病患身體狀況，但同時必須
    體認受限於醫療行為有限性、疾病多樣性，以及人體機能隨
    時可能出現不同病況變化等諸多變數交互影響，而在採取積
    極性醫療行為之同時，更往往易於伴隨其他潛在風險之發生
    ，因此有關醫療過失判斷重點應在於實施醫療之過程，要非
    結果，亦即法律並非要求醫師絕對須以達成預定醫療效果為
    必要，而係著眼於醫師在實施醫療行為過程中恪遵醫療規則
    ，且善盡其應有之注意義務。判斷臨床醫療處置是否得當，
    應以病患就醫當時所有狀況為整體之討論，不應脫離臨床症
    狀而僅執著於單一症狀或藥物，或以單一或少數個案報告，
    論斷醫療處置行為是否符合醫療當時之水準，或有無失當。
    醫師實施醫療行為，如符合醫療常規，而被害人未能舉證證
    明醫師實施醫療行為過程中有何疏失，即難認醫師有不法侵
    權行為，最高法院104年度台上字第700號判決意旨參照。
㈡、黃金蓮病史及本件醫療過程簡述：
　　黃金蓮患有甲狀腺腫大、高血脂及癌症等病史，於96年因罹
    患支氣管瘤，曾於衛生福利部雙和醫院接受33次放射治療及
    2個療程化學治療。99年因左下肺葉復發，接受胸腔鏡手術
    治療。106年3月6日病人至被告醫院門診就診，主訴肺癌手
    術處持續疼痛不止，經電腦斷層掃描檢查，結果顯示雙側肺
    葉出現多顆腫瘤，醫師高度懷疑為肺癌復發轉移，病人於當
    日入住胸腔外科病房，由黃才旺醫師主治，並安排病人接受
    支氣管鏡手術及電腦斷層導引穿刺切片檢查（CT-guide cor
    e needle biopsy）。106年3月6日黃才旺醫師及雲伯仁住院
    醫師簽署手術及麻醉說明同意書，手術名稱為「軟式支氣管
    鏡」，16時病人本人簽署完成手術及麻醉說明同意書、電腦
    斷層定位活體組織切片檢查說明暨同意書，內容載明進行胸
    部組織切片併發症為「氣胸約10〜40%，咳血或肺出血約5〜15
    %…」，醫師手寫「1%中風、心肌梗塞、生命危險」。依手術
    紀錄，3月7日8時16分病人開始接受施行支氣管鏡手術，於8
    時26分手術結束。依護理紀錄，9時13分病人返回病房。10
    時10分再至放射科接受電腦斷層導引穿刺切片。依放射診斷
    科張程光醫師製作之「電腦斷層掃描報告」，記載「臨床醫
    師要求進行電腦斷層導引穿刺切片，進行前詳細向病人黃金
    蓮及其家屬解說該項檢查好處、風險及可能之併發症，包含
    氣胸、肺部出血、空氣栓塞及其他可能威脅生命的情况，說
    明同意書己簽署，沒有其他問題」。106年3月7日10時35分
    病人接受電腦斷層導引穿刺切片檢查，由放射診斷科張程光
    醫師施行，孔繁師醫事放射師協助。張程光醫師於「電腦斷
    層掃描報告」記載：「病人採俯臥姿勢（prone position)
    ，穿刺針由左後側進入，第1次穿剌切片（first shooting 
    biopsy)時，病人發生嚴重咳嗽及咳血，電腦斷層影像可見
    肺部出血及主動脈內空氣栓塞，隨即停止穿刺，同時病人發
    生心跳停止，立即進行心肺復甦術」。依「九九小組作業回
    報單」（急救小組）及「放射診斷部病人安全及異常事件紀
    錄與追蹤表」，於10時50分檢查結束，病人有咳血情形，張
    程光醫師即以甦醒球給予氧氣，並予抽吸口腔內血塊，監測
    生命徵象，血壓為95/88毫米汞柱（偏低），血氧飽和度88%
     (一般參考值96〜100%)，病人叫喚無反應且臉色發紺，進行
    心肺復甦術。11時00分呼叫九九急救小組，11時02分放射診
    斷科張凱翔醫師前來診視，病人無心跳及脈搏，另有科內醫
    護人員（蔡宜達住院醫師，王櫻蓓護理師、邱宥姗護理師、
    林靖軒護理師及黃劭瑛護理師）共同開始急救。依醫囑於11
    時05分開始，每3分鐘靜注1劑強心劑epinephrine共5劑。11
    時08分急救小組內科李卓豪醫師抵達協助急救，黃柚馨護理
    師亦抵達。11時11分給予病人靜脈注射血管升壓劑Easydopa
    。11時12分麻醉科曾偉誠醫師置放氣管內管。11時19分病人
    血壓118/64毫米汞柱，血氧飽和度100%。11時33分停止急救
    ，將病人轉入加護病房持續照顧。依護理紀錄，11時36分將
    病人送入加護病房，當時昏迷指數2T分（GCS : E1VTM1，滿
    分15分），瞳孔放大（8mm），對光無反應，四肢肌力皆0分
    （滿分5分），心跳128〜137次/分，血壓128〜132/79〜102毫
    米汞柱，並發生抽搐（seizure）。
㈢、張程光醫師、孔繁師放射師進行之系爭切片檢查過程並無違
    反醫療常規：
  1.依據系爭勘驗筆錄「依勘驗電腦斷層檢查室之錄影光碟，結
    果如下：『…6.10時59分11秒，被害人黃金蓮有動作、呻吟，
    至21秒，被告張程光、孔繁師進入並安撫被害人動作。7.10
    時59分31秒，被告張程光對被害人微調同軸定位針，於52秒
    時有聽到張程光詢問被害人還可以嗎，並抽出同軸定位針並
    置入切片針，切片完再將同軸定位針內針置入，至11時0分3
    秒被告張程光、孔繁師離開，被害人再次進入電腦掃描機。
    8.11時0分41秒，被告張程光、孔繁師進入，48秒被告張程
    光詢問被害人。9.11時1分30秒，被告張程光確認被害人意
    識。10.11時1分46秒，被告張程光確認被害人意識，被害人
    左手有微動，2分14秒將原告移至病床。…』有該勘驗筆錄及
    勘驗照片49張在卷可憑。依系爭勘驗筆錄，張程光確曾一再
    確認黃金蓮意識狀況，以確認檢查可繼續進行，並因黃金蓮
    有呻吟，為避免影響檢查而有安撫黃金蓮之行為，難認張程
    光、孔繁師未立即停止檢查，有違反任何醫療常規。且張程
    光醫師發現有血液從病人穿刺同軸定位針流出時，將內針置
    入一半，以幫助止血，亦符合醫療常規，有醫審會鑑定報告
    及補充鑑定報告(下稱系爭補充鑑定報告，本院卷二第163頁
    至第186頁)在卷可參。
  2.原告稱於106年3月7日CT室為黃金蓮進行電腦斷層導引式切
    片檢查時，於10時59分32秒，張程光自被害人即原告黃金蓮
    背部拔針，竟溢出大量鮮血，詎張程光及孔繁師見狀，竟未
    停止切片檢查，實行急救，顯有疏失云云。依系爭補充鑑定
    報告：導引式切片檢查發生肺出血機率頗高，空氣栓塞發生
    機率雖罕見，但確可能發生之嚴重併發症，並導致心跳停止
    ：⑴依文獻報告（本院卷二第182頁），導引式切片檢查之併
    發症（發生機率），包含氣胸（17〜26.6%)、肺部出血（4〜2
    7%)、空氣栓塞（0.061%)、腫瘤細胞播種肋膜或胸壁(0.012
    〜0.061%)等。檢查時如出現肺出血，依文獻報告，出血若屬
    輕微，通常不會擴大，穿刺仍可繼續進行；如果出現明顯臨
    床症狀如咳嗽或咳血，則應拔針中止穿刺，並將病人側躺，
    出血側肺部在下，防止血液流入對側肺部，鼓勵病人將血塊
    咳出；少數大量出血個案，則須請麻醉醫師緊急進行雙腔氣
    管內管插管，避免大量血液淹沒對側肺部。
　3.導引式切片檢查過程中，如發生較常見之氣胸或血胸併發症
    ，通常不至於會立即心跳停止，如發生罕見之空氣栓塞，空
    氣進入冠狀動脈，就可能在極短時間發生心跳停止，甚至死
    亡。發生空氣栓塞之機轉有二（參考資料）：①穿刺針如刺
    入肺靜脈，因大氣壓力大於肺靜脈壓，導致空氣進入血液循
    環；②穿刺針同時穿過充滿空氣的空腔並靠近肺靜脈，在肺
    泡及肺靜脈間形成瘻管，如病人發生咳嗽，肺泡內壓力會高
    於肺靜脈壓，導致空氣進入血液循環。此情況雖然較為罕見
    ，但確實為導引式切片檢查可能發生之併發症。衡其症狀，
    本案病人於切片過程中，因空氣栓塞引起心跳停止之可能性
    極高。導引式切片檢查過程中，如於電腦斷層掃描發現左心
    房或主動脈察覺，或臨床上懷疑有空氣栓塞，應將病人採頭
    低腳高姿勢(Trendeleburg position)，儘量避免空氣進入
    腦部循環，並立即給予100%氧氣；如發生腦部空氣栓塞，病
    人有抽搐（seizure)症狀，應儘早使用高壓氧治療（參考資
    料），此參系爭補充鑑定報告甚明。
　4.黃金蓮於檢查結束後本即應移回至病床並送回病房，故在移
    床前自需將連接至生命監測器之指夾移除，而黃金蓮在移床
    前均有意識，生命徵象並無不穩定情形，無須一直監測生命
    徵象，故孔繁師將其指夾移除以進行移床，乃屬當然，嗣黃
    金蓮於移至病床後，始出現意識逐漸虛弱之情形，故孔繁師
    再為其戴上生命監測器之指夾，自屬符合醫療常規之舉，亦
    無延誤急救之情形，並未違反醫療常規。
　5.從電腦斷層影像可見肺部出血及主動脈內空氣栓塞，張程光
    醫師隨即停止穿刺，同時發生心跳停止，立即進行心肺復甦
    術。由於須立即進行急救，無法將病人側躺，張程光醫師等
    先行抽吸口腔內血塊，即以甦醒球給予氧氣，進行心肺復甦
    術，並呼叫院內九九急救小組進行急救，並未違反醫療常規
    。
㈣、被告張程光等12人於急救時並無延誤亦無違反醫療常規：
    黃金蓮於檢查中發生空氣栓塞，之後心跳停止，恢復自主心
    跳最為重要之急救，原告指稱急救過程中氧氣管曾經脫落，
    但此與黃金蓮發生腦部缺氧性病變並無因果關係存在：
　1.郭家宏放射師、林靖軒護理師在孔繁師要求協助下進入CT室
    ，於約11時2分14秒(勘驗筆錄時間)協助黃金蓮自檢查台移
    動至病床時，黃金蓮當時仍有意識，而移床後發現其越來越
    虛弱，11時3分10秒測量血壓，發現血氧降低後，立即於11
    時3分49秒裝氧氣管、郭家宏於11時4分38秒按下放射科急救
    鈴、11時4分53秒進行抽吸痰液及血塊，11時5分26秒放射科
    張凱翔醫師進入CT室協助急救，放射科護理師王櫻蓓、邱宥
    珊、黃劭英護理師聽到急救鈴後亦進入協助，在場之醫護人
    員即以人工甦醒球持續給氧、施打強心針、實施心肺復甦術
    等，努力搶救黃金蓮之生命，毫無延誤急救可言。
　2.如前所述，導引式切片檢查過程中，如發生較常見之氣胸或
    血胸併發症，通常不至於會立即心跳停止，如發生罕見之空
    氣栓塞，空氣進入冠狀動脈，就可能在極短時間發生心跳停
    止，甚至死亡。依據系爭補充鑑定報告，黃金蓮於切片過程
    中，因空氣栓塞引起心跳停止之可能性極高。
　3.如果病人心跳未恢復，單純給予純氧，並無法防止缺氣性腦
    病變之結果。因此病人心跳停止時，必須立即進行心肺復甦
    術，使其恢復心跳，並給予氧氣；若心跳未恢復，即使給予
    氧氣使用，因血液無法有效由心臟自主到達腦部，亦無法完
    全防止缺氧性腦病變之結果。
  4.本件急救過程中，分別於11時5分34秒至47秒、11 時5分59
    秒至6分8秒、11時6分33秒至39秒、11時10分47秒至52秒、1
    1時11分1秒至6秒、11時11分40秒至43秒、11時12分19秒至2
    3秒、11時12分38秒至43秒曾發生氧氣管脫落，又重新接上
    ，8分鐘內氧氣管路脫落8次，但每次時間從3秒至16秒不等
    ，時間並不長，以甦醒球供給純氧時間高於脫落時間，不會
    因此造成缺氧性病變，此見系爭補充鑑定報告第9頁甚明(本
    院卷二第172頁)。
　5.至於11時13分29秒至21分48秒發生氧氣導管脫落8分鐘19秒
    ，是否造成黃金蓮缺氧性病變?由於急救時給予純氧，係為
    使心臟及腦部等器官維持充分氧氣供應，提高存活率，在心
    跳變慢或壓胸時，將有限但含有較高氧氣飽和度之血液送到
    腦部，降低腦部缺氧的可能性。但在停止心跳時，提供純氧
    亦無法避免腦部缺氧性病變，若心跳未恢復，即使提供純氧
    使用，因血液無法有效從心臟自主打出到達腦部，亦無法完
    全防止缺氧性病變之結果，亦有系爭補充鑑定報告可佐(本
    院卷二第172頁、第173頁)。最後1次脫落雖達8分鐘19秒，
    雖然會使血液內氧氣飽和度逐漸下降，但於11時12分已置放
    氣管內管，換氣會更有效率，且仍可提供正常大氣中氧氣濃
    度，因此11時19分仍可測得病人血壓為118/64毫米汞柱，血
    氧飽和度100%。可見急救中氧氣管路脫落又重新接上，最終
    並未導致病人缺氧之結果，應非缺氧性腦病變之原因。 
　6.就病歷記載，於11時00分呼叫九九急救小組，並持續壓胸急
    救中，11時02分放射診斷科張凱翔醫師前來診視，發現病人
    無心跳及脈搏，因已有持續進行心肺復甦術，故心跳停止時
    間極短，且放射科內醫護人員（王櫻蓓護理師、邱宥姍護理
    師、林靖軒護理師及黃劭瑛護理師）均共同參與急救，急救
    程序包括胸部按壓，屬被動心跳。臨床上，心跳停止且未進
    行急救胸部按壓，約5分鐘腦部會因缺氣而受損，超過10分
    鐘即會造成腦部永久損害。黃金蓮心跳停止時間極短，期間
    仍有持續接受急救，發生腦缺氧病變，並非心跳停止時間過
    久導致。心跳恢復後，如果血壓正常，則缺氧性腦病變尚未
    發生，血液可以輸送至腦部，故此時未給予純氧，並不會造
    成腦缺氧病變。但心跳恢復後，如果缺氧性腦病變已經發生
    ，即使給予純氧，亦無法挽回腦部已經缺氧造成病變之結果
    ，有系爭補充鑑定報告第10頁可稽（本院卷二第173頁）。
　7.原告質疑依監視畫面顯示11時14分34秒方完成插管，因此系
    爭補充鑑定報告顯然未檢視CT室之錄影光碟，其鑑定結論不
    可參考云云。然查，由於監視器之時間設定與醫護人員記載
    病歷依據之時鐘時刻未必一致，故病歷記載之時間未必與電
    腦斷層室錄影監視畫面相符，本屬合理。又根據CT室錄影監
    視畫面，11時13分29秒氧氣管脫落，但當時為建立插管停止
    CPR，正進行抽痰抽血塊，此參見錄影畫面及系爭勘驗筆錄
    甚明，是該段時間在去除血塊抽痰，本來無法供氧亦無法插
    管，之後於11時14分34秒曾偉誠醫師完成插管，已建立呼吸
    道，縱使氧氣管脫落，亦有大氣中之氧氣供應，11時15分54
    秒又持續進行CPR，是以在11時13分29秒氧氣管脫落至11時1
    4分34秒完成插管期間，本在清除血塊、抽痰，不能供氧，
    若不清除則無法進行插管，是屬必要行為，而插管完成後，
    即有大氣中氧氣足以提供，是以系爭補充鑑定報告內容縱使
    認定插管時間有誤，亦不影響其結論。
㈤、被告張程光等12人並無原告所稱之其他醫療疏失行為：
　1.張程光於完成系爭切片檢查後，即以鼻導管給予黃金蓮氧氣
    ，而醫療團隊在發現黃金蓮血氧濃度下降時，也立刻改用人
    工甦醒球正壓給氧，同時護理師用抽吸管抽取黃金蓮嘴中血
    塊，以維持呼吸道暢通，此均符合醫療常規。由於已呼叫九
    九急救小組，而該小組成員中有麻醉科醫師，專精氣管插管
    ，醫療行為本為專業分工，倘貿然由放射科醫護人員自行插
    管，可能造成氣管攣縮，增加後續插管的困難，因此放射科
    醫護先使用人工甦醒球正壓給氧，等待麻醉科醫師到場，並
    無違反醫療常規。醫審會系爭補充鑑定報告亦認為麻醉科醫
    師為醫院團隊中置放氣管內管最熟練者，因此持續急救後，
    再通知麻醉醫師，在麻醉醫師成功插管前，會先使用甦醒球
    輔助呼吸，同時進行壓胸，給予急救藥物，如以強心劑及升
    壓劑維持病人生命徵象，本件依病歷紀錄，11時00分呼叫九
    九急救小組，11時02分持續急救，包含以甦醒球輔助呼吸及
    使用急救藥物等，11時12分麻醉科曾偉誠醫師成功置放氣管
    內管。急救過程及完成置放氣管內管時間，並無延誤，亦未
    違反醫療常規。
　2.被告醫院九九急救小組為一位內科或外科醫師、一位麻醉科
    醫師以及一位護理師所組成，其中內科或外科醫師負責施行
    心肺復甦術（CPR）以恢復心跳，麻醉科醫師負責插管建立
    呼吸道，護理師負責協助上開急救工作之進行。本件九九急
    救小組成員接到急救通知時，從原本各自工作崗位分別前往
    急救現場，並按上述分工方式共同對病患進行急救，以使病
    患回復心跳及呼吸，進而回復生命徵象。而於106年3月7日
    上午輪值擔任九九急救小組成員，包括內科醫師李卓豪、麻
    醉科醫師曾偉誠、護理師黃柚馨，上開三人亦係於接獲放射
    科通知後，立即趕往黃金蓮所在處進行急救，依勘驗筆錄九
    九急救小組人員內科李卓豪醫師於11時8分進入CT室，立即
    接手CPR，11時10分39秒黃柚馨護理師進入於11分1秒接手CP
    R，曾偉誠醫師於11分14秒抵達後，於14分34秒完成插管建
    立呼吸道，均以最快速度抵達黃金蓮所在進行搶救，並無違
    反醫療常規。
  3.而依病歷記載，除持續心肺復甦術急救，11時05分開始，每
    3分鐘靜注1劑強心劑epinephrine共5劑，11時11分靜脈注射
    血管升壓劑Easydopa，11時12分置放氣管內管，11時19分病
    人血壓118/64毫米汞柱，血氧飽和度100%，11時33分停止急
    救。依據系爭補充鑑定報告，上開人員之急救行為，屬達成
    急救目的之妥適醫療行為。該日11時13分29秒至11時21分48
    秒發生氧氣導管自牆壁上之供氧設備脫落，因病人心跳已停
    止一段時間，急救人員主要必須擔心病人之預後，恢復心跳
    使病人能自主循環刻不容緩，實無瑕顧及周邊器材全況，對
    於急救小組人員而言，場地更非其熟悉之場所，僅能在其專
    責之工作範圍內盡快作好心肺復甦術之壓胸、擠壓甦醒球、
    抽取並給予急救藥物等，且必須換手分工。11時19分病人血
    壓118/64毫米汞柱，血氧飽和度100%，11時33分停止急救，
    顯示急救已有成效。牆壁上之供氧設備是否有瑕疵，實非積
    極急救期問所能隨時注意，急救人員當時未發現氧氣導管脫
    落，並無違反醫療常規。　　　
  4.張程光醫師製作電腦斷層掃描報告主要在說明檢查發現影像
    之報告，僅是簡要重點摘要，無須一一描述，且均有影像存
    查，難謂有何登載不實。又放射診斷部病人安全及異常事件
    紀錄及追蹤表，本就醫護人員在急救之後，回憶重要事項簡
    要記載，且登載人員依據之時間可能是時鐘或自己手錶，與
    錄影監視畫面時間不完全一致，乃屬合理，林靖軒護理師並
    無病歷登載不實，均無影響原告之請求等情。
㈥、本件既無積極事據可資證明難認被告張程光等12人所為之醫
    療行為，有何未善盡注意義務、違反醫療常規而有疏失之情
    事，且與黃金蓮死亡結果間亦無相當因果關係，是被告張程
    光等12人並未構成債務不履行、侵權行為，醫院亦無須負債
    務不履行責任及僱用人連帶賠償責任，亦無庸論述其請求之
    各項金額是否有據。
五、綜上所述，本件無證據證明被告張程光等12人違背醫療常規
    或醫療水準而有疏失，難認有債務不履行、侵權行為可言，
    被告醫院無需付債務不履行責任或與被告等人負僱用人連帶
    損害賠償責任，則原告依民法第224條、第227條、第227條
    之1第184條第1項前段、第2項、第185條、第188條第1項前
    段、第193條第1項、第195條第1項前段等規定，請求被告連
    帶給付李義松、李冠霖、李玉琴、李玉雲、李宜臻等人200 
    萬元及遲延利息，並由李義松、李冠霖、李玉琴、李玉雲、
    李宜臻等人公同共有；被告應連帶給付李義松、李冠霖、李
    玉琴、李玉雲、李宜臻等人各100 萬元及遲延利息；被告應
    連帶給付李義松173 萬9,382 元及遲延利息，均為無理由，
    應予駁回。原告之訴既經駁回，其假執行之聲請亦失所附麗
    ，應併予駁回。
六、本件事證已臻明確，兩造其餘攻擊防禦方法，經本院審酌後
    ，認均與本院前揭判斷不生影響，爰不逐一論述。原告雖聲
    請本院再送鑑定，惟如前所述，且被告等人無不完全給付、
    故意或過失不法侵害行為事由，則本院認無已再送鑑定之必
    要，附此敘明。
七、據上論結，原告之訴為無理由，依民事訴訟法第78條，判決
    如主文。
中　　華　　民　　國　　110 　年　　11　　月　　5 　　日
                  民事第四庭  法  官  絲鈺雲
以上正本係照原本作成。
如對本判決上訴，應於判決送達後20日內向本院提出上訴狀，若
委任律師提起上訴者，應一併繳納上訴審裁判費，否則本院得不
命補正逕行駁回上訴。
中　　華　　民　　國　　110 　年　　11　　月　　15　　日
                              書記官  楊家玲